【裁判字號】    98,訴,518
【裁判日期】    980626
【裁判案由】    返還不當得利
【裁判全文】
臺灣桃園地方法院民事判決               98年度訴字第518號
原      告  乙○○
訴訟代理人  丙○○
被      告  甲○○
訴訟代理人  廖修譽律師
上列當事人間返還不當得利事件，本院於民國98年6 月4 日言詞
辯論終結，判決如下：
    主      文
原告之訴及假執行之聲請均駁回。
訴訟費用由原告負擔。
    事實及理由
壹、程序方面：按除別有規定外，確定之終局判決就經裁判之訴
    訟標的，有既判力，民事訴訟法第400 條第1 項定有明文。
    而民事訴訟法第400 條所謂訴訟標的於確定之終局判決中經
    裁判者，當事人就該法律關係不得更行起訴，係指確定終局
    判決所裁判之訴訟標的與更行起訴之法律關係相同者而言。
    原告前雖就相同事實對被告起訴，並經敗訴判決確定（台灣
    台北地方法院84年度訴字第311 號、台灣高等法院84年度上
    字第753 號、最高法院85年度台上字第2382號），惟該件係
    以侵權行為損害賠償請求權為訴訟標的，本件則係以不當得
    利為訴訟標的，二訴之訴訟標的既不相同，依前揭說明，自
    未違反無一事不再理原則，被告辯稱本件依一事不再理原則
    ，應予駁回云云，洵無可採。
貳、實體方面：
一、原告主張：
  (一)被告於民國79年4 、5 月間，假借怪力亂神、修禪及密醫保
    健認識原告，嗣並供原告飲用佛水（實為不明之幻覺劑），
    致原告陷於心神喪失、精神日漸錯亂。原告於80年1 月29日
    即有精神症狀發生而至醫院求診，更於82年12月28日因精神
    分裂症而住進台北市立療養院。原告於82年2 月4 日因在華
    僑銀行總行之定存期滿，乃結帳開立華僑銀行總行面額新台
    幣（下同）60萬元之本行支票（支票號碼：G0000000號，下
    稱系爭支票）欲帶回台灣銀行南門分行原告之帳戶內，詎因
    在食用被告所供之佛水後，精神錯亂，失去自由意志力，被
    告隨即搜索原告之皮包，盜取系爭支票及印章，並即兌領。
    被告顯無法律上之原因，而受有利益，原告並因此而受有損
    害。為此，爰依民法不當得利之法律關係提起本訴。
  (二)捐贈一事，於初始之時就已不存在，等同撤銷，原告以民事
    準備三狀為撤銷贈與之意思表示，並依不當得利之規定，請
    求返還贈與物。
  (三)被告於83年5 月18日在台灣台北地方法院檢察署83年度刑偵
    字第11744 、21297 號時供稱「乙○○丙○○夫婦如不願樂
    捐，我寧可將捐款退還」；同年8 月23日其亦稱：「我願意
    退還這筆錢」，又於同年8 月25日在其辯論意旨狀內稱：「
    被告仍願盡力籌錢，並將購買之物理機器返還」，另在台灣
    台北地方法院84年訴字第311 號及台灣高等法院84年上字第
    753 號庭訊時承諾願意和解返還，其於84年8 月18日亦重複
    述說「當初我自願意還…」，依民法第129 條及第137 條之
    規定，消滅時效因承認之事由而中斷，而時效中斷者，自中
    斷之事由終止時即84年8 月18日重行起算，故原告並未罹於
    時效。
  (四)並聲明：
    1.被告應給付原告60萬元及自82年2 月8 日起至清償日止，
      按週年利率5%計算之利息。
    2.願供擔保，請准宣告假執行。
二、被告則以：
  (一)被告當年欲至日本和歌縣高野山日本國師空海大法師所創真
    言宗本場修習禪學，原告聽聞後即贈與捐獻系爭支票之60萬
    元予被告，詎原告之夫發現原告經常在布施為追討，並因此
    將原告逼瘋。
  (二)系爭支票被告自82年2 月8 日兌領迄本件原告於98年3 月26
    日起訴之日止，已罹於15年之時效，被告自得依民法第125
    條、第144條規定拒絕給付。
  (三)被告訴訟代理人於和解過程中所為之陳述，並非代表被告自
    認，被告自始自終僅承認20萬元之部分，就該60萬元部分並
    未承認，故本件無原告所稱時效中斷之問題。
  (四)並聲明：
    1.原告之訴駁回。
    2.如受不利益之判決請准供擔保宣告免為假執行。
三、本院之判斷：
  (一)被告辯稱原告之不當得利請求權已罹於時效而消滅等語，原
    告則主張被告於台灣台北地方法院檢察署83年度刑偵字第
    11744 號、第21297 號案件偵查中、台灣台北地方法院84年
    訴字第311 號、台灣高等法院84年上字第753 號民事事件審
    理中承諾願意和解返還，本件不當得利請求權之時效因被告
    之承認而中斷，而時效中斷者，自中斷之事由終止時即84年
    8 月18日重行起算，故原告之請求權並未罹於時效等語。經
    查：
    1.按民法第129 條第1 項第2 款所稱之承認，乃債務人向請
      求權人表示認識其請求權存在之觀念通知，其效力之發生
      應類推適用有相對人意思表示之規定（最高法院79年度台
      上字第1145號判決要旨）。又按於言詞辯論時試行和解未
      成立者，當事人一造在試行和解時所為讓步之表示，並非
      訴訟標的一部之捨棄或認諾，不能以此為判決之基礎（最
      高法院28年上字第1058號判例要旨參照）。
    2.被告於83年5 月18日警詢中時係供稱：系爭支票係原告裝
      在紅包裡捐贈；乙○○、丙○○夫婦如不願樂捐，我寧可
      將捐款退還；於同年8 月25日在其辯論意旨狀之內容為：
      經上次鈞長曉以大義，被告亦已表明告訴人太太（即原告
      ）昔日交給被告之款項，被告固無交還義務，事實亦無能
      力，否則當初不會接受資助，但被告仍願意盡力籌錢，在
      台灣高等法院84年上字第753 號事件84年8 月18日言詞辯
      論期日係表示：當初我們願還，但現在已被人倒債，所以
      沒辦法還了，又我們主張贈與是因為當時有男女感情關係
      ，所以才會有贈與（台灣台北地方法院檢察署83年度偵字
      第11744 號偵查卷第4 至6 、53頁、台灣高等法院84年上
      字第753 號民事卷第39頁），依其內容觀之，被告自始均
      主張兩造間為贈與關係，非不當得利，其對原告無返還之
      義務，故被告並未承認對於告負有債務，且於警詢及偵查
      中答辯之對象並非原告，而係警察及檢察官，偵查中之答
      辯狀，亦無須送達告訴人，故前揭表示自非以原告為相對
      人之承認，而於前案審理中所稱之願意歸還，審酌其前後
      內容，僅係商談和解時所為讓步之表示，自不得因此即謂
      被告已為債務之承認。另原告主張被告於台灣台北地方法
      院檢察署83年度偵字第11744 號、第21297 號偵查案件時
      ，於84年8 月23日稱：「我願意退還這筆錢」，惟本院查
      閱該偵查卷宗，並無此部分資料，本院自無從審酌。從而
      原告主張被告已對債務為承認，並無可採。
    3.按民法第129 條將請求與起訴併列為消滅時效之事由，可
      見涵義有所不同，前者係於訴訟外行使其權利之意思表示
      ，後者則為提起民事訴訟以行使權利之行為（最高法院77
      台上字第1788號判例要旨參照）。原告雖於84年1 月14日
      對被告起訴（台灣台北地方法院84年度訴字第311 號民事
      事件），惟該案係以侵權行為損害賠償請求權為訴訟標的
      ，就不當得利請求權部分，並未予以起訴，故前案與本案
      之原因事實雖為相同，然並不得因此即謂原告就不當得利
      請求權部分亦已起訴，否則依一事不再理原則，本院就本
      案即不得再行審理，故不當得利請求權之時效，亦不因原
      告之前案起訴而中斷。
    4.按請求權，因15年間不行使而消滅，民法第125 條前段定
      有明文。經查，系爭支票係於82年2 月8 日經被告兌現，
      為兩造所不爭執（本院卷第87頁），原告係於98年3 月26
      日提起本件訴訟，此有民事起訴狀在卷可稽（本院卷第4
      頁），而原告並無法證明其間有何中斷時效之事由，故原
      告之不當得利請求權已罹於時效而消滅，洵堪認定。
  (二)按「贈與之撤銷，應向受贈人以意思表示為之。贈與撤銷後
    ，贈與人得依關於不當得利之規定，請求返還贈與物」，民
    法第419 條定有明文。而贈與得撤銷之情形，分別規定於民
    法第408 條、第412 條第1 項、第416 條第1 項，其中第
    408 條、第416 條第1 項於88年4 月21日修正公布，於89年
    5 月5 日施行，原告主張係以98年5 月21日之民事準備三狀
    為撤銷贈與之意思表示（本院卷第77、89頁），自應依現行
    民法規定，視其是否符合撤銷之要件。經查，系爭支票權利
    業已移轉至被告，而無證據足認兩造間為附有負擔之贈與或
    被告有民法第416 條第1 項各款情形之一，故原告主張撤銷
    贈與，難認有理。
  (三)綜上所述，原告之不當得利請求權已罹於時效而消滅，而其
    主張撤銷贈與之意思表示，亦無理由，從而，原告依不當得
    利請求權請求判決如聲明所示，為無理由。又其陳明願供擔
    保，聲請宣告假執行，因訴之駁回而失所依附，不予准許。
  (四)本件事證已臻明確，兩造其餘主張、陳述及所提證據資料，
    經本院斟酌後，認與判決結果不生影響，爰不再一一論述，
    併此敘明。
據上論結，本件原告之訴，為無理由，依民事訴訟法第78條，判
決如主文。
中    華    民    國    98    年    6     月    26    日
                  民事第二庭    法  官  王耀興
以上正本係按原本作成。
如對本判決上訴，須於判決送達後20日內向本院提出上訴狀。
中    華    民    國    98    年    6     月    26    日
                                書記官  黃盈菁


司法院資訊處製作；財團法人民間司法改革基金會備份。
